【裁判字號】    98,訴,259
【裁判日期】    980720
【裁判案由】    債務人異議之訴
【裁判全文】
臺灣新竹地方法院民事判決               98年度訴字第259號
    原      告  辛○○○
                          號
    原      告  庚○○
                          號
    原      告  戊○○
                          號
    原      告  己○○
                          4樓.
    原      告  癸○○
                          號
        兼      壬○○
    上五人共同
    訴訟代理人
    被      告  丙○○
上列當事人間債務人異議之訴事件，本院於民國98年6 月29日辯
論終結，判決如下﹕
    主    文
原告之訴駁回。
訴訟費用新臺幣陸仟伍佰元由原告負擔。
    事實及理由
壹、原告起訴主張：
一、緣原告辛○○○等6 人係被繼承人蔡武雄（業於民國（下同
    ）92年4 月7 日死亡）之配偶及子女，為被繼承人蔡武雄之
    繼承人。被繼承人蔡武雄生前積欠被告之票據債務業已委由
    第三人和解並已清償。且被告所持本院86年9 月4 日新院文
    執文三八二六字第53720 號債權憑證（下稱系爭債權憑證）
    所示為支票請求權，其時效為5 年，故執行名義之時效已消
    滅，被告自不得持系爭債權憑證向本院聲請強制執行，扣取
    薪資、銀行存款等。本件有消滅或防礙債權人請求之事由發
    生，爰依強制執行法第14條之規定，提起異議之訴，請求就
    本院98年度司執字第4207號所憑系爭債權憑證不得對原告為
    強制執行。
二、對被告抗辯之陳述﹕
    被告是以原告之父即被繼承人蔡武雄之票據向原告壬○○請
    求。被繼承人蔡武雄於92年過世，被告93年找原告壬○○要
    錢，原告壬○○總共給付65萬元。被告所提附表一所示支票
    影本，是原告壬○○的票。至於是簽賭的錢還是借款的錢，
    原告壬○○忘記了，因為原告壬○○的票剛開沒有多久，信
    用不好，被告要求用被繼承人蔡武雄的支票作保障。當時找
    被告處理是委由原告壬○○之夫即證人丁○○出面，處理完
    後原告壬○○之夫有將附表一所示之支票原本交給原告壬○○，原告壬○○之夫同時要求被告將被繼承人蔡武雄開之票
    返還，但他們說口頭信用，反正已處理好。被繼承人蔡武雄
    根本不認識被告，原告壬○○和被告是做組頭認識的，借款
    時是被告之妻要求押原告壬○○父親及原告壬○○的票，且
    被告之妻亦有告原告壬○○。95年間原告壬○○已開支票分
    批返還，被告在被繼承人蔡武雄在世時何以不要求還錢，反
    而在被繼承人蔡武雄去世後才找原告要錢等語。
貳﹕被告主張﹕
    （一）原告壬○○所清償的是原告壬○○的票據，跟原告父
          親即被繼承人蔡武雄的債務沒有關係。原告壬○○本
          人有欠伊錢。85年聲請支付命令的時候，有提出被繼
          承人蔡武雄本人簽發的2 張支票、1 張本票（即附表
          二所示票據）。被繼承人蔡武雄跟伊借款，開上述票
          據給伊，2 張支票都退票。原告壬○○的部分，是請
          市議員余先生處理的。
    （二）證人所謂的流氓太誇張，那是伊妹婿的朋友，原告壬○○有債務沒有還，伊妹婿的朋友說可以幫伊處理看
          看，伊拿到的是5 張支票，沒有拿到現金，支票有兌
          現，欠款是85萬元，就是今天提示附表一所示支票影
          本。訴外人鄭金玉是伊妻，原告壬○○開了85萬元的
          票出來。伊妹婿的朋友去處理的時候，就是附表一所
          示4 紙支票，伊不知道伊太太跟他們收了15萬元，他
          們的票是開給伊的，錢也是跟伊拿的，伊不是地下錢
          莊。他們是伊妹妹介紹認識的。原告之父是84年跟伊
          借錢的，2 張支票、1 張本票，每1 張是20萬元。原
          告壬○○也是以票換票的方式。原告壬○○處理是原
          告壬○○所開票據的事情，被繼承人蔡武雄是另外一
          件事情，這是兩件事。請市議員處理的是原告壬○○
          的票。系爭債權憑證是借款不是票款。伊在85年即對
          被繼承人蔡武雄請求，不是現在才請求，若有意見，
          當時即應提出，何以現在才說等語而請求駁回原告之
          訴。
、本院之判斷﹕
一、經本院協同到庭之兩造整理本件之爭點為1.被告向民事執行
    處聲請強制執行的事件，債務人是原告壬○○還是原告的父
    親蔡武雄。2.本件是否已經罹於時效消滅。
二、經查原告為被繼承人蔡武雄之配偶‘子女，為其繼承人，被
    告持系爭債權憑證於98年2 月26日向本院聲請強制執行（本
    院98年度司執字第4207號），系爭債權憑證之債務人為原告
    之父即被繼承人蔡武雄，執行名義為本院85年度促字第4364
    號支付命令乙節，業經本院依職權調閱本院98年度司執字第
    4207號強制執行卷屬實。原告以系爭債權憑證所表彰之債權
    係原告壬○○積欠被告之債務，僅以被繼承人蔡武雄之支票
    為擔保，而此債務業已65萬元清償完畢，惟為被告所否認，
    經質之證人即為原告壬○○處理債務之甲○○稱﹕「我只有
    認識丁○○先生，他大約在5 、6 年前被二位流氓壓到我服
    務處去，我不認識原告，只有處理被告和丁○○之間的債務
    。當初我有墊25萬元現金給兩個流氓，當時被告沒有到場，
    開給對方的10張支票，有5 張票讓我兌領，另外5 張是地下
    錢莊領的或是給兄弟領的。是丁○○當場開10張支票給我，
    有5 張給我，10張支票金額都是各5 萬元，5 張給我，5 張
    給那二位流氓，我沒有取回任何的東西，那2 個流氓當時說
    不會再找他們，結果現在又變成這樣。」、「（問﹕誰告訴
    你債權人是被告？）沒有人告訴我，流氓手上有拿一些票，
    但是票是誰的我不清楚，丁○○跟我說是她太太的債務，說
    是欠地下錢莊的事情，沒有說是被告的債務，．．．流氓手
    上的總債權金額是多少，我忘記了。」、「  （問﹕誰提出
    用上開方式處理？）我提議的，我說每個月給付5 萬元，開
    出10張支票，我先幫丁○○支付25萬元現金，所以我拿5 張
    支票，我的部分也兌現了，給流氓的5 張也兌現了。當初丁○○跟我說有65萬元的債務，15萬元已經付清，是否如此我
    不知道，但是我處理的金額是50萬元。當時流氓手上的票有
    沒有還給我們，時間已久我忘記了，至於有無提到蔡武雄的
    名字，我也不記得。」另證人即原告壬○○之夫丁○○稱﹕
    「（問﹕就你所知，是誰跟被告借錢？）我太太開我岳父的
    票跟被告的太太借錢，我太太的票又押在被告太太那裡，地
    下錢莊的作風就是這個樣子。我岳父不認識被告，也不認識
    被告太太。都是我太太和被告太太接洽的。之前我太太開了
    數張面額9 萬元的本票，被告曾提起訴訟被駁回，後來有65
    萬元的部分，我太太先清償被告的太太15萬元，被告的太太
    有簽收，剩下的金額，我就找乙○○及二個黑道的人到市議
    員甲○○那邊，請他幫忙協調，每個月清償5 萬元，余議員
    先幫我拿出現金25萬元給對方。我太太借款的時間，我不是
    很清楚，之後被告太太告我太太，經過協調，我太太先清償
    15萬元給被告的太太，她也有簽名。」、「（問﹕拿回什麼
    資料？）我要跟他們拿，他們就說已經處理好了，不會再要
    。提示的4 張支票共80萬元的支票（即附表一所示支票），
    我沒有什麼印象。」、「（問﹕岳父的票為何在你太太那裡
    ？）我太太去跟她父親拜託，說對方要開戶久一點的才願意
    借錢。」又證人即證人丁○○舅舅乙○○陳稱﹕「（問﹕原
    告訴代（即原告壬○○）或是蔡武雄有無向被告借錢？）丁○○跟我說，她太太欠被告錢，我跟丁○○一起去處理，但
    是沒有看到被告，處理的情形是丁○○開面額5 萬元的支票
    共10張，每個月1 張，對方本來要現金，議員余先生先拿出
    一半的金額就是現金25萬元出來處理掉。我不清楚欠錢的金
    額，當場也沒有講，當時他們拿出來的是影印的資料，至於
    是票或是借據我不記得。資料都沒有還我們，連影印本都沒
    有，就是口頭上的信用。當場處理的50萬元金額應該比借款
    的金額低。」（均見本院98年5 月27日言詞辯論筆錄），是
    依證人所述，原告壬○○有積欠被告款項，並已清償50萬元
    ，惟無從證明被繼承人蔡武雄與被告間無借貸關係存在。
三、次查依原告壬○○所述被告之妻鄭金玉曾向其請求返還借款
    ，經調閱本院92年度促字第16151 號支付命令卷，原告壬○○聲明異議（改分92年度竹簡字第621 號），並表示「本件
    借款係第三人即聲明人（即原告壬○○，原名蔡淑娟）之父
    蔡武雄84年間向債權人鄭金玉所借，據蔡武雄向聲明人陳述
    ，．．．因債權人另要求蔡武雄交付相當債權金額5 倍之本
    票，且發票人須為蔡武雄以外之人，蔡武雄因此請求聲明人
    開立本票借伊使用，聲明人不得已，即開立．．．．交予蔡
    武雄使用．．．」，有92年年度竹簡字第621 號卷可憑，是
    原告壬○○、證人丁○○所稱被繼承人蔡武雄不認識被告或
    被告之妻鄭金玉，未曾向渠二人借款乙節，即與原告壬○○
    於本院92年度竹簡字第621 號民事事件中所述相互矛盾。而
    被告之妻鄭金玉對原告壬○○向本院聲請核發支付命令為附
    表三所示之本票，與原告壬○○請證人甲○○出面處理之債
    務為附表一所示之支票並不相同，亦與系爭債權憑證所表彰
    之債權即如附表二所示之票據不同，且若被繼承人蔡武雄係
    為擔保原告壬○○向被告之借款而開立附表二所示之票據，
    以證人丁○○、乙○○所稱債務為65萬元，取回之附表一所
    示之本票總金額為85萬元，均超過被繼承人蔡武雄所簽發附
    表二所示票據之金額60萬元，以原告壬○○所稱係因其信用
    不好，被告要求以被繼承人蔡武雄支票作保障（院98年5 月
    27日言詞辯論筆錄），何以擔保之金額低於原告壬○○向被
    告借款之金額，顯與事理有違。而被告就被繼承人蔡武雄積
    欠其借款，業據提出系爭債權憑證為證，復有附表二所示之
    票據影本附卷可稽，而原告就系爭債權憑證所表彰之債權非
    被告與被繼承人蔡武雄間之債權未舉證證明，所為之主張，
    自難信實。是堪認本院98年度司執字第4207號強制執行事件
    被告所持系爭債權憑證所表彰之債權為被繼承人蔡武雄與被
    告間之權債債務。
四、復查原告主張系爭債權憑證所表彰之債權業經和解、清償而
    歸於消滅，惟依證人所述，和解、清償之債務為原告壬○○
    與被告間之債務，並非被繼承人蔡武雄與被告間之系爭債權
    憑證所表彰之債權，原告復未就被繼承人蔡武雄與被告間系
    爭債權憑證所表彰之債權業已和解、清償提出事證以供本院
    審酌，此部分主張，亦不足採信。
五、末按請求權，因十五年間不行使而消滅；又消滅時效，依督
    促程序聲請發支付命令或因開始執行行為或聲請強制執行而
    中斷；另時效中斷者，自中斷之事由終止時，重行起算，民
    法第125 條、第129 條第2 項第1 款、第5 款、第137 條第
    1 項定有明文。本件被告曾於85年間對被繼承人蔡武雄向本
    院聲請發支付命令，本院於85年4 月12日以85年度促字第43
    64號核發支付命令；被告復於85年間持前開支付命令向本院
    聲請強制執行被繼承人蔡武雄之財產，本院並於86年9 月4
    日核發系爭債權憑證，有本院85年度促字第4364號支付命令
    、系爭債權憑證可參。原告主張此票據請求權，已因5 年而
    罹於時效云云，然被告否認此為票據債權而主張係借款債權
    ，經查被告雖以被繼承人蔡武雄簽發之票據聲請支付命令，
    惟其請求之原因事實乃主張票據之原因關係即借貸關係，則
    請求權之時效為15年，而非5 年。自本院核發系爭債權憑證
    至被告於98年2 月26日聲請強制執行，並以被繼承人蔡武雄
    去世聲請對被繼承人蔡武雄之繼承人強制執行，本院於98年
    4 月3日通知原告，原告最遲於98年4 月21日收受，有送達
    回證足證，尚未逾15年時效期間，是原告主張系爭債權憑證
    所表彰之債權已罹於時效而消滅，亦屬無據。
六、綜上，原告請求就本院98年度司執字第4207號強制執行事件
    被告所持本院86年9 月4 日執文三八二六字第53720 號債權
    憑證（即系爭債權憑證）不得對原告強制執行，即無理由，
    應予駁回。
肆、本件事證已臻明確，兩造其餘陳述及主張或攻繫防禦方法，
    對判決之結果不生影響，爰不一一條列審究，併此敘明。
伍、據上論結，本件原告之訴為無理由，依民事訴訟法第78條，
    判決如主文。
中    華    民    國    98    年    7     月    20    日
                  民事第二庭    法  官  盧玉潤
以上正本係照原本作成。
如對本判決上訴，須於判決送達後20日內向本院提出上訴狀。
                                書記官  謝國聖
中    華    民    國    98    年    7     月    20    日
附表一﹕
┌───┬─────┬──────┬────┬─────┐
│發票人│發  票  日│付   款   人│票面金額│票      號│
├───┼─────┼──────┼────┼─────┤
│蔡淑娟│民國84年9 │新竹區中小企│新臺幣15│0000000號 │
│即蔡彩│月21日    │業銀行營業部│萬元    │          │
│棠    │          │            │        │          │
├───┼─────┼──────┼────┼─────┤
│同  上│民國84年8 │同        上│新臺幣20│0000000號 │
│      │月4日     │            │萬元    │          │
├───┼─────┼──────┼────┼─────┤
│同  上│民國84年9 │同        上│新臺幣30│0000000號 │
│      │月15日    │            │萬元    │          │
├───┼─────┼──────┼────┼─────┤
│同  上│民國84年8 │同        上│新臺幣20│0000000號 │
│      │月4日     │            │萬元    │          │
└───┴─────┴──────┴────┴─────┘
附表二﹕
┌──┬───┬────┬───┬───┬───┬───┐
│種類│發票人│付 款 人│發票日│提示日│金  額│票  號│
├──┼───┼────┼───┼───┼───┼───┤
│支票│蔡武雄│新竹區中│民國84│民國84│新臺幣│038855│
│    │      │小企業銀│年6 月│年10月│20萬元│9號   │
│    │      │行營業部│24日  │9 日  │      │      │
├──┼───┼────┼───┼───┼───┼───┤
│支票│蔡武雄│新竹區中│民國84│民國84│新臺幣│011970│
│    │      │小企業銀│年9 月│年10月│20萬元│1號   │
│    │      │行營業部│11日  │11日  │      │      │
├──┼───┼────┼───┼───┼───┼───┤
│本票│蔡武雄│無      │民國84│不詳  │新臺幣│不詳  │
│    │      │        │年7 月│      │20萬元│      │
│    │      │        │15日  │      │      │      │
└──┴───┴────┴───┴───┴───┴───┘
附表三﹕
┌────┬─────┬─────┬─────┬────┐
│發票人  │發  票  日│到  期  日│ 票面金額 │票    號│
├────┼─────┼─────┼─────┼────┤
│蔡淑娟即│民國84年5 │民國84年6 │新臺幣20萬│007407號│
│壬○○  │月31日    │月7日     │元        │        │
├────┼─────┼─────┼─────┼────┤
│同    上│民國84年7 │民國84年8 │新臺幣10萬│007410號│
│        │月20日    │月4日     │元        │        │
├────┼─────┼─────┼─────┼────┤
│同    上│民國84年10│民國84年12│新臺幣95,0│022637號│
│        │月20日    │月20日    │00元      │        │
├────┼─────┼─────┼─────┼────┤
│同    上│民國84年10│民國85年2 │新臺幣95,0│022638號│
│        │月20日    │月20日    │00元      │        │
├────┼─────┼─────┼─────┼────┤
│同    上│民國84年10│民國85年4 │新臺幣95,0│022641號│
│        │月20日    │月20日    │00元      │        │
├────┼─────┼─────┼─────┼────┤
│同    上│民國84年10│民國85年6 │新臺幣95,0│022640號│
│        │月20日    │月20日    │00元      │        │
├────┼─────┼─────┼─────┼────┤
│同    上│民國84年10│民國85年8 │新臺幣95,0│022630號│
│        │月20日    │月20日    │00元      │        │
├────┼─────┼─────┼─────┼────┤
│同    上│民國84年10│民國85年8 │新臺幣95,0│022642號│
│        │月20日    │月20日    │00元      │        │
├────┼─────┼─────┼─────┼────┤
│同    上│民國84年10│民國85年10│新臺幣95,0│022631號│
│        │月20日    │月20日    │00元      │        │
├────┼─────┼─────┼─────┼────┤
│同    上│民國84年10│民國85年10│新臺幣95,0│022643號│
│        │月20日    │月20日    │00元      │        │
├────┼─────┼─────┼─────┼────┤
│同    上│民國84年10│民國85年12│新臺幣95,0│022633號│
│        │月20日    │月20日    │00元      │        │
├────┼─────┼─────┼─────┼────┤
│同    上│民國84年10│民國86年2 │新臺幣95,0│022634號│
│        │月20日    │月20日    │00元      │        │
├────┼─────┼─────┼─────┼────┤
│同    上│民國84年10│民國86年4 │新臺幣95,0│022635號│
│        │月20日    │月20日    │00元      │        │
├────┼─────┼─────┼─────┼────┤
│同    上│民國84年10│民國86年6 │新臺幣95,0│022636號│
│        │月20日    │月20日    │00元      │        │
├────┼─────┼─────┼─────┼────┤
│同    上│民國84年10│民國86年8 │新臺幣95,0│022632號│
│        │月20日    │月20日    │00元      │        │
└────┴─────┴─────┴─────┴────┘


司法院資訊處製作；財團法人民間司法改革基金會備份。
